最高法院民事判決　　　　　　九十六年度台上字第二五三○號
上　訴　人　威元科技有限公司
法定代理人　午 ○ ○
訴訟代理人　徐 揆 智律師
被 上訴 人　辰 ○ ○
　　　　　　巳○○○
　　　　　　甲 ○ ○
　　　　　　乙 ○ ○
　　　　　　丙 ○ ○
　　　　　　丁 ○ ○
　　　　　　戊 ○ ○
　　　　　　己 ○ ○
　　　　　　庚 ○ ○
　　　　　　辛 ○ ○
　　　　　　壬 ○ ○
　　　　　　癸 ○ ○
　　　　　　子 ○ ○
　　　　　　丑 ○ ○
　　　　　　寅 ○ ○
　　　　　　卯 ○ ○
上列當事人間請求確認優先購買權存在等事件，上訴人對於中華
民國九十六年六月十二日台灣高等法院第二審判決（九十五年度
上字第七八八號），提起上訴，本院判決如下：
    主  文
原判決廢棄，發回台灣高等法院。
    理  由
本件上訴人主張：坐落新竹縣新埔鎮○○段八四○地號土地（下
稱系爭土地）為訴外人李陳英蘭（民國九十四年六月十九日死亡
）與被上訴人所共有（被上訴人之應有部分各如原判決附表所示
），九十二年十一月間李陳英蘭將其應有部分六分之一土地信託
登記在伊名下，並辦畢信託登記。嗣被上訴人於九十四年四月十
二日共同委託共有人之一即被上訴人辰○○，將其等共有之系爭
土地以新台幣（下同）六百九十七萬二千三百元之價出售與訴外
人謝正益，同年四月十六日辰○○以竹北郵局第一五四號存證信
函（下稱系爭一五四號存證信函）通知伊業將其等共有之系爭土
地出售，並請伊於函到十日內表示是否願以同一條件優先承購，
惟該號存證信函送達地址及收件人分別記載「新埔鎮○○路○段
七三號」、「威元科技有限公司」，卻送至同路段一八號由訴外
人李燈霖收受，收件日為同年四月十八日。而李燈霖並非伊公司
之負責人、股東或受僱人，且與伊非在同一住居所，上開函文向
李燈霖送達，並不生送達之效力，李燈霖於伊法定代理人午○○
同年月二十七日回國之次日即同年月二十八日始將該函交予午○
○，伊隨即於同日以土地受信託人及受委任人身分，以新埔郵局
第一二二號存證信函（下稱系爭一二二號存證信函）向被上訴人
為願依同一條件優先承購之意思表示，系爭一二二號存證信函於
同年月二十九日已送達辰○○處所，縱辰○○無故拒收系爭一二
二號存證信函，依法亦生送達之效力，兩造間就系爭土地業已成
立買賣契約，被上訴人竟否認上訴人有優先承購權存在，致伊權
利陷於不安之地位等情，爰依土地法第一百零四條第二項及第三
十四條之一第四項之規定，求為：(一)確認伊對被上訴人所有系爭
土地之應有部分，與謝正益於九十四年四月十二日所訂不動產買
賣契約書（下稱系爭買賣契約），買賣價金六百九十七萬二千三
百元之同一條件，有優先承買權存在。(二)被上訴人應就其等所有
之系爭土地應有部分，與伊訂立土地買賣契約，於收受價金五百
八十一萬零二百五十元之同時，將前開土地辦理所有權移轉登記
，並點交土地與伊之判決。（上開(二)部分之聲明，上訴人係於原
審始為訴之追加。）
被上訴人辰○○以次十二人則以：上訴人僅係李陳英蘭信託土地
之受託人，依其等信託契約之約定，並無行使本件優先承購權之
權限。上訴人收受系爭一五四號存證信函後，雖於九十四年四月
二十八日以系爭一二二號存證信函表示願依同樣條件優先承購，
惟已逾期限，李陳英蘭又未於限期內表示願依同樣條件優先承購
，其優先承購權應視為放棄等語，資為抗辯。其餘被上訴人則未
提出任何聲明或陳述。
原審維持第一審所為上訴人敗訴之判決，駁回其上訴及追加之訴
，無非以：按受託人在信託關係成立後，即成為信託財產之名義
所有人，而在實質上享有信託財產管理權，並負有依信託目的管
理信託財產之義務與責任。且依私法自治原理，信託當事人本得
於不違反公序良俗或強行禁止規定下，自由約定管理處分權之內
容。是受託人之管理處分權，如信託當事人未另有約定，舉凡有
關信託財產法律行為、事實行為、訴訟行為或取得權利負擔義務
之行為，均應包括在內。查李陳英蘭與上訴人於九十二年十一月
四日簽訂信託契約，將其所有系爭土地應有部分六分之一之所有
權信託登記與上訴人，觀其信託財產之管理或處分方法約定為「
受託人依約管理處分（出售）信託物所有權」，受託人基於信託
契約之管理處分權，並無特別之約定，依上說明，上訴人就本件
之優先承購權（屬取得權利負擔義務之行為），固有管理處分之
權限。惟按土地法第三十四條之一第四項有關「共有人出賣其應
有部分時，他共有人得以同一價格共同或單獨承購」之規定，參
照土地法第一百零四條第二項之規定，應解為共有人於接到出賣
通知後十日內不表示者，即視為放棄。查被上訴人於九十四年四
月十六日共同委託共有人之一辰○○以系爭一五四號存證信函檢
附系爭買賣契約，通知上訴人應於十日內為是否依同樣條件優先
承購之表示，嗣上訴人之法定代理人午○○之父李燈霖於同年月
十八日收受該信函，上訴人則於同年月二十八日以系爭一二二號
存證信函向辰○○願以同一條件優先承買之表示，而上開函件於
同年月二十九日始送達辰○○，經辰○○拒收，迄於同年五月三
日再次投遞，仍為辰○○拒收，卒於同年五月六日始經郵政機關
投妥，有上述存證信函、收件回執可考，自可信為實在。上訴人
指辰○○上開存證信函送達地址為新埔鎮○○路○段七三號，收
受該信函者為李燈霖，其住址為同路段一八號，李燈霖並非其公
司之負責人、股東或受僱人一節，因上訴人於第一審即已具狀稱
：「原告於九十四年四月十八日收受該存證信函」，嗣又具狀說
明：「九十四年四月十八日原告代理人家屬收受前項存證信函」
，另狀謂：「故原告在四月十八日收到被告（辰○○）存證信函
後，在同年月二十八日以限時雙掛號寄優先承購意思表示」，可
見上訴人確委由上訴人法定代理人之家屬李燈霖代為收受上開存
證信函之權，李燈霖收受上開存證信函自對上訴人發生送達之效
力。又辰○○縱於九十四年四月二十九日無故拒收，依法仍生送
達之效力，上訴人係於同年四月十八日收受上開出賣通知，乃遲
至同年月二十八日始表示願依同一條件優先承購，且於同年月二
十九日送達於辰○○而生意思表示到達之效力，顯逾十日期限，
依上說明，其就系爭土地之優先承購權視為放棄。從而，上訴人
據以請求被上訴人如上述(一)、(二)之聲明，均非正當，不應准許等
詞，為其判斷之基礎。
惟查上訴人曾於原審準備期日、言詞辯論期日或具狀迭次主張：
如認伊於第一審所稱：「原告於九十四年四月十八日收受該存證
信函」、「九十四年四月十八日原告代理人家屬收受前項存證信
函」、「原告在四月十八日收到被告（辰○○）存證信函後，在
同年月二十八日以限時雙掛號寄優先承購意思表示」云云為自認
，伊經證明自認之意思表示出於錯誤，該「原告」實指簽收人之
李燈霖，而李燈霖並非伊公司之負責人、股東或受僱人，且與伊
非在同一住居所，顯是當時陳述錯誤，伊業已當庭或具狀表示更
正或撤銷自認，該自認不生效力等語（分見原審卷一○七、一三
二～一三四、一三七、一六八～一七二、一七六、二三五及二四
一頁）。原審對上訴人此項重要之攻擊方法，恝置不論，遽行判
決，已有判決不備理由之違法。又李燈霖並非上訴人之負責人，
其住所為新竹縣新埔鎮○○路○段一八號，與上訴人營業所不同
址，既為原審所認定之事實，且有戶籍謄本及上訴人公司設立登
記事項卡足憑，上訴人復於第一審即提及其法定代理人午○○於
九十四年四月二十七日晚間方從國外回來，系爭土地上之建物為
午○○祖父所建，遺留予午○○，現由午○○設籍並居住該處，
有戶籍謄本載明午○○於九十三年七月十四日變更住所為新竹縣
新埔鎮○○路○段六七號及午○○之護照可證（分見一審卷(二)四
、五、九～一三頁），似見午○○與李燈霖非在同一戶籍，則上
訴人指稱：系爭一五四號存證信函送達地址及收件人分別記載「
新埔鎮○○路○段七三號」、「威元科技有限公司」，卻送至同
路段一八號由李燈霖收受，而李燈霖並非伊公司之負責人、股東
或受僱人，且與伊非在同一住居所，上開函文向李燈霖送達，並
不生送達之效力云云，是否全無足取？亦非無再進一步推求之必
要。究竟上訴人之法定代理人午○○與其父李燈霖之住、居所是
否同在一處，上訴人有無委任李燈霖代為收受系爭一五四號存證
信函？攸關李燈霖於九十四年四月十八日收受該存證信函已否合
法送達於上訴人，該事實既未臻明瞭，本院自無從為法律上之判
斷。上訴論旨，執以指摘原判決不當，求予廢棄，不能認為無理
由。
據上論結，本件上訴為有理由。依民事訴訟法第四百七十七條第
一項、第四百七十八條第二項，判決如主文。
中　　華　　民　　國　九十六　年　 十一 　月　 十五 　日
                      最高法院民事第六庭
                          審判長法官  朱　建　男
                                法官  顏　南　全
                                法官  黃　義　豐
                                法官  鄭　傑　夫
                                法官  蘇　清　恭
      本件正本證明與原本無異
                                      書  記  官
中　　華　　民　　國　九十六　年　 十一 　月 　三十 　日
                                                      Ｋ
